臺灣高等法院民事判決
109年度上易字第359號
上  訴  人  趙守文  
訴訟代理人  廖柏宇  
被 上訴 人  傅宋美英(即宋阿釵之繼承人)

            宋秀蓉(即宋阿釵之繼承人)

            羅宋甜妹(即宋阿釵之繼承人)

            張曾秀松(即宋阿釵之繼承人)



            曾鴻圳(即宋阿釵之繼承人)

            宋旻臻(即宋欽松之繼承人)

            宋狄祥(即宋欽松之繼承人)

            宋狄笙(即宋欽松之繼承人)

            宋瑞菱(即宋欽松之繼承人)

上列當事人間請求塗銷抵押權設定登記等事件，上訴人對於中華
民國108年12月13日臺灣桃園地方法院107年度訴字第2350號第一
審判決提起上訴，並為訴之追加，本院於109年9月22日言詞辯論
終結，判決如下：
    主      文
一、原判決廢棄。
二、確認被上訴人傅宋美英、宋秀蓉、羅宋甜妹、張曾秀松、曾
    鴻圳之被繼承人宋阿釵與被上訴人宋旻臻、宋狄祥、宋狄笙
    、宋瑞菱之被繼承人宋欽松間就如附表所示之抵押權及所擔
    保之債權均不存在。 
三、被上訴人宋旻臻、宋狄祥、宋狄笙、宋瑞菱應將如附表所示
    之抵押權辦理繼承登記。
四、被上訴人宋旻臻、宋狄祥、宋狄笙、宋瑞菱應將如附表所示
    之抵押權登記塗銷。　　
五、第一、二審（含追加之訴）訴訟費用，由被上訴人傅宋美英
    、宋秀蓉、羅宋甜妹、張曾秀松、曾鴻圳連帶負擔二分之一
    ，餘由被上訴人宋旻臻、宋狄祥、宋狄笙、宋瑞菱連帶負擔
    。
    事實及理由
甲、程序方面：
一、按當事人於第二審為訴之追加，非經他造同意，不得為之，
    但請求之基礎事實同一者，不在此限，此觀民事訴訟法第46
    6條第1項、第255條第1項第2款規定自明。上訴人於原審訴
    請確認被上訴人傅宋美英、宋秀蓉、羅宋甜妹、張曾秀松、
    曾鴻圳（合稱傅宋美英等5人）之被繼承人宋阿釵與被上訴
    人宋旻臻、宋狄祥、宋狄笙、宋瑞菱（合稱宋旻臻等4人，
    與傅宋美英等5人合稱被上訴人）之被繼承人宋欽松間就坐
    落桃園市○○區○○段000○000地號土地應有部分（詳如附表所
    示，下合稱系爭土地），於民國82年11月25日設定最高限額
    新臺幣（下同）80萬元之抵押權（詳如附表所示，下稱系爭
    抵押權）及所擔保之債權均不存在，並請求宋旻臻等4人應
    塗銷系爭抵押權登記。又系爭抵押權於宋欽松死亡後，尚未
    經宋旻臻等4人辦理繼承登記，上訴人於本院追加請求宋旻
    臻等4人應先就系爭抵押權辦理繼承登記，以憑訴請宋旻臻
    等4人塗銷系爭抵押權，核其追加之訴與原訴之基礎事實同
    一，依上開規定，應予准許。
二、傅宋美英等5人及宋旻臻、宋狄笙、宋瑞菱經合法通知未於
    言詞辯論期日到場，核無民事訴訟法第386條所列各款情形
    ，爰依上訴人之聲請，就該部分由其一造辯論而為判決。
乙、實體方面：
一、上訴人主張：訴外人宋阿釵【91年7月6日死亡，繼承人為傅
    宋美英等5人及曾鴻鏡（於105年7月17日死亡，由傅宋美英
    等5人再轉繼承）】於82年11月25日提供系爭土地設定系爭
    抵押權予訴外人宋欽松【於100年5月31日死亡，繼承人為宋
    旻臻等4人及宋吳玉妹（105年9月13日死亡，由宋旻臻等4人
    再轉繼承）】。宋阿釵前積欠新竹國際商業銀行股份有限公
    司（下稱新竹商銀）143萬2435元本息未還（下稱系爭債權
    ），伊於107年5月18日因讓與輾轉取得系爭債權後，對系爭
    土地聲請強制執行，經臺灣桃園地方法院（下稱桃園地院）
    以107年度司執字第70307號執行事件（下稱系爭執行案件）
    受理，另代位傅宋美英等5人行使民法第881條之5確定請求
    權，系爭抵押權所擔保之債權即告確定而不存在，依抵押權
    從屬性，系爭抵押權亦不存在。又伊受讓系爭債權，並以起
    訴狀繕本送達為讓與之通知，因傅宋美英等5人怠於塗銷系
    爭抵押權，伊自得代位渠等請求宋旻臻等4人辦理系爭抵押
    權繼承登記後，塗銷系爭抵押權等情。爰求為：㈠確認傅宋
    美英等5人之被繼承人宋阿釵與宋旻臻等4人之被繼承人宋欽
    松間就系爭抵押權及所擔保之債權均不存在。㈡宋旻臻等4人
    應辦理系爭抵押權繼承登記。㈢宋旻臻等4人應將系爭抵押權
    登記塗銷之判決。
二、宋狄祥則以：伊前曾聽宋欽松表示有向宋阿釵借錢沒有還，
    父母還經常為此吵架等語，資為抗辯。
三、傅宋美英等5人及宋旻臻、宋狄笙、宋瑞菱未於言詞辯論期
    日到場，亦未提出任何書狀為聲明或陳述。 
四、原判決駁回上訴人之請求，上訴人不服，提起上訴，並為訴
    之追加，聲明：㈠原判決廢棄。㈡確認傅宋美英等5人之被繼
    承人宋阿釵與宋旻臻等4人之被繼承人宋欽松間就系爭抵押
    權及所擔保之債權均不存在。㈢（追加）宋旻臻等4人應就繼
    承自宋欽松之系爭抵押權辦理繼承登記。㈣宋旻臻等4人應將
    系爭抵押權登記塗銷。宋狄祥答辯聲明：上訴及追加之訴均
    駁回。
五、下列事實，為上訴人及宋狄祥不爭執（本院卷第72、73、10
    5、106頁），其餘被上訴人已受合法通知，並未到場爭執，
    亦未提出書狀作任何聲明或陳述，依民事訴訟法第280條第3
    項準用第1項規定，應視同自認，可信為真實：  
  ㈠宋阿釵共有系爭土地前於82年11月25日設定本金最高限額80
    萬元之抵押權予宋欽松（登記字號為楊地字第018961號），
    存續期間及清償日期均為不定期限，惟設定登記資料因已逾
    法定保存年限而經銷毀在案。
  ㈡宋阿釵於91年7月6日死亡，繼承人為傅宋美英等5人及曾鴻鏡
    （曾鴻鏡於105年7月17日死亡，由傅宋美英等5人再轉繼承
    ），均未拋棄繼承，亦未辦理系爭土地繼承登記。宋欽松於
    100年5月31日死亡，繼承人為宋旻臻等4人及宋吳玉妹（105
    年9月13日死亡，由宋旻臻等4人再轉繼承），均未拋棄繼承
    ，亦未辦理繼承登記。
  ㈢宋阿釵前積欠新竹商銀143萬2435元本息未還，上訴人於107
    年5月18日因讓與輾轉取得系爭債權。
六、兩造之爭點如下：
  ㈠上訴人起訴確認系爭抵押權及所擔保之債權不存在，是否有
    確認利益？　
　㈡上訴人主張系爭抵押權及所擔保之債權不存在，是否有理由
    ？
　㈢上訴人請求宋旻臻等4人辦理系爭抵押權繼承登記後，將系爭
    抵押權登記塗銷，是否有理由？　　　
七、茲就兩造之爭點，說明本院判斷之理由如下：　　
　㈠本件上訴人起訴是否有確認利益？
　⒈按確認法律關係之訴，非原告有即受確認判決之法律上利益 
    者，不得提起，民事訴訟法第247條第1項前段定有明文。所
     謂即受確認判決之法律上利益，係指因法律關係之存在與
    否 不明確，致原告主觀上認為其在法律上之地位有不安之
    狀態 存在，且此種不安之狀態，能以確認判決將之除去者
    而言（ 最高法院52年台上字第1240號判例參照）。
　⒉查本件上訴人主張對宋阿釵有系爭債權，因宋阿釵共有之系
    爭土地上所設定系爭抵押權所擔保之債權經確定後不存在，
    系爭抵押權亦不存在等情，為宋欽松之繼承人宋狄祥所否認
    ，足見兩造間就系爭抵押權及所擔保債權存否確有爭執，此
    種不安之狀態得藉確認判決將之除去，上訴人起訴請求確認
    被上訴人間就系爭抵押權及所擔保之債權不存在，有即受確
    認判決之法律上利益。 　
　㈡上訴人主張系爭抵押權及所擔保之債權不存在，是否有理由
    ？　　
　⒈按債務人怠於行使其權利時，債權人因保全債權，得以自己
    之名義，行使其權利，民法第242條前段定有明文。又此項
    代位權行使之範圍，並不以保存行為為限。次按最高限額抵
    押權所擔保原債權之確定者，係指最高限額抵押權所擔保之
    一定範圍內不特定債權，因一定事由之發生，歸於具體特定
    而言。至最高限額抵押權確定之事由，除民法第881條之12
    規定外，尚包括民法第881條之5規定，抵押人或抵押權人就
    未約定確定期日之最高限額抵押權所擔保之原債權，行使確
    定請求權，因而歸於確定。此等事由，依民法物權編施行法
    第17條規定，於96年3月28日民法物權編修正前設定之最高
    限額抵押權，亦適用之。經查：
　⑴系爭抵押權為最高限額抵押權，於82年間設定，抵押人宋阿
    釵、抵押權人宋欽松先後於91年7月6日、100年5月31日死亡
    ，因系爭抵押權未約定其所擔保原債權應確定之期日，宋阿
    釵之繼承人傅宋美英等5人復怠於行使上開民法第881條之5
    所規定請求確定之權利，上訴人輾轉取得新竹商銀對宋阿釵
    之系爭債權後，以109年4月21日上訴理由狀表明依民法第88
    1條之5規定代位傅宋美英等5人行使民法第881條之5規定確
    定原債權請求權，並於同年月24日送達宋旻臻等4人，有該
    書狀及送達證書可稽（見本院卷第45、47頁、第59至65頁）
    ，依民法第881條之5規定，自請求之日起經15日即同年5月8
    日為其確定期日。至上訴人起訴狀並無行使確定系爭抵押權
    所擔保債權之意思，其主張以起訴狀繕本送達起算15日為其
    確定期日，容有誤會。
　⑵民法第881條之12第6款本文固規定：抵押物因他債權人聲請
    強制執行經法院查封，而為最高限額抵押權人所知悉，或經
    執行法院通知最高限額抵押權人者，亦為最高限額抵押權所
    擔保之原債權確定之事由。惟該條款但書規定，抵押物之查
    封經撤銷時，不在此限。上訴人以系爭債權所取得之執行名
    義聲請對系爭土地為強制執行，嗣經上訴人於108年9月4日
    具狀撤回強制執行之聲請，執行法院於同日發函撤銷查封登
    記，有撤回狀及撤銷查封登記函可按（見系爭執行案件卷第
    383、385頁）。是系爭土地之查封既經撤銷，上訴人仍主張
    系爭抵押權有依民法第881條之12第6款規定確定之事由，即
    非有據，附此敘明。　　 
  ⒉次按確認法律關係不存在之訴，如被告抗辯其法律關係存在
    時，應由被告負舉證責任（最高法院42年台上字第170號判
    例參照）。上開消極確認之訴之舉證責任分配原則，並非僅
    適用於爭執之法律關係當事人間之訴訟，即使兩造所爭執者
    ，為他人間法律關係之消極確認之訴，仍有該舉證責任分配
    原則之適用，而應由被告就其主張該法律關係存在之事實負
    舉證責任（最高法院103年度台上字第1451號判決意旨參照
    ）。又最高限額抵押權成立時，可不必先有債權存在，縱經
    登記抵押權，因未登記已有被擔保之債權存在，如債務人、
    抵押人或其他債權人否認有該債權存在，自應由主張其法律
    關係存在之抵押權人負舉證責任（最高法院107年度台上字
    第2114號判決意旨參照）。經查：　　
　⑴上訴人主張系爭抵押權於前揭期日確定時並無所擔保之債權
    發生，所擔保債權不存在，宋欽松之繼承人宋狄祥則抗辯宋
    欽松對宋阿釵有80萬元消費借貸債權存在，依前揭說明，即
    應由抵押權人即宋欽松之全體繼承人宋旻臻等4人負舉證責
    任。
　⑵宋狄祥雖抗辯：其曾聽聞父母為該筆借款債權爭執，且系爭
    抵押權設定為真，因其父母皆已往生，致無法提出任何證據
    等語。惟：宋狄祥係聽聞其父母之傳述，復就宋阿釵向宋欽
    松具體借款之金額、利息、清償期間等均付之厥如，實屬空
    泛，已難採憑；又系爭土地所轄之桃園地院自82年1月1日起
    至100年12月31日止，並無受理宋欽松聲請拍賣抵押物事件
    等情，有該院109年6月3日函可按（見本院卷第115頁）；系
    爭抵押權之抵押人宋阿釵於91年7月6日已死亡，抵押權人宋
    欽松則於100年5月31日死亡，兩人死亡時間相差近9年，足
    見宋欽松於死亡前從未曾行使系爭抵押權。倘若宋欽松對宋
    阿釵確有系爭抵押權所擔保之該筆特定借款債權存在，且未
    清償，豈有可能長達18年不行使系爭抵押權，請求執行法院
    拍賣抵押物以換價受償。宋狄祥復未能提出任何證據以實其
    說，其抗辯系爭抵押權擔保之借款債權存在，自無可採。　
　⒊從而，上訴人主張系爭抵押權於確定時，所擔保之宋欽松對
    宋阿釵之借款債權不存在，應屬可採。系爭抵押權擔保之債
    權既不存在，依抵押權從屬性原則，系爭抵押權自不能單獨
    而存在，是上訴人主張系爭抵押權不存在，亦屬有理。 
　㈢上訴人請求宋旻臻等4人辦理系爭抵押權繼承登記後，將系爭
    抵押權登記塗銷，是否有理由？　　
　⒈按因繼承於登記前已取得不動產物權者，應經登記，始得處
    分其物權，為民法第759條所明定。可見非經繼承人辦理繼
    承登記，繼承人尚不得處分其物權。又抵押權及其所擔保之
    債權既均不存在，應許抵押人請求抵押權人塗銷抵押權設定
    登記。再者，抵押權之登記不失為財產上之利益，如登記名
    義人死亡後，自應由其繼承人繼承；且為維持登記之連續性
    ，在其繼承人辦理繼承登記前，抵押人尚不得逕行請求塗銷
    該登記。
　⒉查系爭抵押權人仍登記為宋欽松，於宋欽松死亡時即為遺產
    之一部分，宋狄祥則稱宋欽松遺產尚未分割等情（本院卷第
    73頁），且有土地建物查詢資料可稽（見原審卷第255至271
    頁）。則系爭抵押權塗銷登記為使物權消滅之處分行為，依
    上說明，應先經宋欽松之繼承人辦理系爭抵押權繼承登記後
    ，始得為塗銷系爭抵押權之登記。又系爭抵押權及所擔保之
    債權既不存在，抵押人宋阿釵之繼承人即傅宋美英等5人怠
    於請求抵押權人為塗銷，則上訴人自得代位傅宋美英等5人
    請求宋欽松之繼承人即宋旻臻等4人辦理系爭抵押權繼承登
    記後，塗銷系爭抵押權登記。
八、綜上所述，上訴人依民法第242條規定代位傅宋美英等5人行
    使民法第881條之5規定之確定請求權後，確認系爭抵押權及
    所擔保之債權均不存在，並代位傅宋美英等5人依民法第767
    條規定請求宋旻臻等4人辦理系爭抵押權繼承登記後，塗銷
    系爭抵押權登記，均為有理由，應予准許。原審為上訴人敗
    訴之判決（即確認系爭抵押權及所擔保之債權均不存在、命
    宋旻臻等4人塗銷系爭抵押權登記部分），尚有未洽，上訴
    論旨指摘原判決不當，求予廢棄改判，為有理由，爰由本院
    廢棄改判如主文第2、4項所示。又上訴人追加之訴依民法第
    242條規定及繼承之法律關係，請求宋旻臻等4人就系爭抵押
    權辦理繼承登記，係命宋旻臻等4人塗銷系爭抵押權之前提
    要件，亦有理由，應予准許，爰判決如主文第3項所示。並
    依民事訴訟法第78條、第85條第1項前段、第2項，為訴訟費
    用負擔之判決。
九、本件事證已臻明確，兩造其餘之攻擊或防禦方法及所用之證
    據，經本院斟酌後，認為均不足以影響本判決之結果，爰不
    逐一論列，附此敘明。
丙、據上論結，本件上訴及追加之訴均為有理由，爰判決如主文
    。
中　　華　　民　　國　　109 　年　　10　　月　　13　　日
                 民事第二十四庭
                       審判長法  官  胡宏文
                             法  官  朱慧真
                             法  官  陳筱蓉
正本係照原本作成。
不得上訴。
中　　華　　民　　國　　109 　年　　10　　月　　13　　日
　　　　　　   　　　　　　　書記官  陳珮茹　　　　　　　　　　　　　　

附表：
編號 土地坐落 抵押權人 抵押權之設定日期與文號 擔保債權金額 清償日期 債務人 設定義務人、權利標的與設定權利範圍 1 桃園市○○區○○段000地號土地 宋欽松 桃園市楊梅地政事務所82年11月22日楊地字第018961號收件，82年11月25日設定登記 80萬元 不定期限 宋阿釵、彭久妹 宋阿釵 所有權、10分之1 2 桃園市○○區○○段000地號土地 宋欽松 桃園市楊梅地政事務所82年11月22日楊地字第018961號收件，82年11月25日設定登記 80萬元 不定期限 宋阿釵、彭久妹 宋阿釵 所有權、600分之30